臺灣高等法院民事判決　　　　　　　　 99年度重上字第315號
上　訴　人　達固營造有限公司
法定代理人　鄭達三
訴訟代理人　李銘洲律師
　　　　　　湯其瑋律師
被 上訴 人　羅東鋼鐵廠股份有限公司
法定代理人　丁裕權
訴訟代理人　張有國
　　　　　　陳倉富律師
上列當事人間請求債務不履行損害賠償事件，上訴人對於中華民
國99年4月8日臺灣宜蘭地方法院98年度重訴字第58號第一審判決
提起上訴，本院於100年3月9日言詞辯論終結，判決如下：
    主  文
上訴駁回。
第二審訴訟費用由上訴人負擔。
    事實及理由
一、被上訴人主張：上訴人因承攬「國立宜蘭大學綜合教學大樓
    新建工程」，於民國97年4月2日與伊訂立鋼筋買賣合約書，
    （下稱系爭合約），向伊購買型號SD280及SD420鋼筋，每噸
    單價分別為新臺幣（下同）3萬0800元及3萬2300元，兩者合
    計之數量為1千噸，複價約3155萬元，約定供貨期間至98年4
    月1日止。 付款方式為：「訂約自第一張料單來時，應於三
    日內開立三張銀行支票為貨款預付款，分別為自料單來日起
    算15日為兌現日（依序每30日乙張），待全部貨款預付款收
    齊後，乙方（指被上訴人）開始備料出貨」。詎上訴人於兩
    造締約及交付訂金後，僅於98年1月5日投交料單9紙，並未
    依約交付貨款預付款，雖經伊於98年3月2日、20日以蘇澳馬
    賽郵局存證信函號碼第17號、第23號為催告，仍未依約給付
    貨款預付款亦未具體指示交貨時間、地點，致伊無從依約交
    貨；且轉向第三人購買鋼筋，顯已違約。伊遂於98年4月17
    日以蘇澳馬賽郵局存證信函號碼第36號為解約之表示。上訴
    人因有可歸責於己之違約事由，而受領遲延併給付遲延，伊
    自得請求上訴人賠償因債務不履行所生之損害；兩造締約後
    鋼筋價格即逐月下滑，解約後伊將上訴人所訂鋼筋轉售他人
    ，仍有巨額損失，扣抵上訴人於簽約時已繳付訂金788萬750
    0元後，上訴人尚應賠償伊845萬9031元。爰依民法第231條
    規定，求為命：上訴人給付845萬9031元及加付自起訴狀繕
    本送達翌日起之法定遲延利息之判決（原審判命上訴人給付
    被上訴人741萬7446元及自98年8月22日起至清償日止，按週
    年利率5%計算之利息；而駁回被上訴人其餘之請求。被上訴
    人就其敗訴部分未據聲明不服）。答辯聲明：上訴駁回。
二、上訴人則以：依系爭合約付款條件中訂金及貨款付款方式之
    約定，可知兩造約定之真意係將伊訂約時支付之訂金轉為預
    付款之一部分，伊既已於訂約時給付訂金828萬1876元，該
    訂金又可作為預付款抵沖貨款使用；即如同伊已於下料單前
    預先支付貨款高達828萬1876元，被上訴人自應於該數額範
    圍內依料單內容出貨，則伊自無依系爭合約付款條件欄第2
    點前段，額外再開立3紙銀行支票作為貨款預付款必要，可
    認伊業已依約履行預付貨款，並無違約等語，資為抗辯。上
    訴聲明：(一)原判決不利上訴人部分廢棄。(二)上開廢棄部分，
    被上訴人在第一審之訴及假執行之聲請均駁回。
三、本件被上訴人主張：上訴人於97年4月2日向其購買型號SD-2
    80及SD420鋼筋合計1千噸，單價分別為每噸3萬0800元及3萬
    2300元，約定供貨期間至98年4月1日止，已交付訂金788 萬
    7500元（未含稅）。上訴人僅於98年1月5日下料單9紙，並
    未於3日內開立3張銀行支票付足貨款預付款，且未指定出貨
    時間及卸貨地點。雖經被上訴人分別於98年3月2日及同月20
    日催告上訴人給付貨款預付款，亦僅於98年3月6日及98年3
    月30日各再下料單2紙及6紙而已，均未依約付足貨款預付款
    ，乃於同年4月17日具函通知上訴人解除系爭合約等情。此
    有被上訴人提出系爭合約乙份、料單17份及存證信函、收件
    回執各3份在卷可稽（原審卷第14-16頁、第18-27頁、第86-
    93頁、第28-34頁），且為兩造所不爭執，堪信為真。
四、上訴人雖以：其於向被上訴人下料單前已付訂金即預先支付
    貨款高達828萬1876元，依系爭合約付款條件中訂金及貨款
    付款方式之約定，可知兩造約定之真意係將訂金轉為預付款
    之一部分，其無於訂金外再開立3紙銀行支票作為貨款預付
    款之義務，被上訴人即應出貨云云為辯。惟按解釋契約，固
    須探求當事人立約時之真意，不能拘泥於契約之文字，但契
    約文字業已表示當事人真意，無須別事探求者，即不得反捨
    契約文字而更為曲解，最高法院17年上字第1118號著有判例
    可資參照。查系爭合約「付款條件」欄明文約定：「一、訂
    金：本合約書簽訂之同時，甲方（即上訴人）應先繳付訂金
    款各為4,140,938元整（含稅）等二張期票交乙方（即被上
    訴人）存執。票期兌現日分別為97年4月20日及97年5月20日
    ，該訂金做為預付款抵沖貨款使用。二、貨款付款方式：訂
    約自第一張料單來時，應於三日內開立三張銀行支票為貨款
    預付款，分別為自料單來日起算15日為兌現日（依序為每30
    日乙張），待全部貨款預付款收齊後，乙方開始備料出貨。
    當預付款或訂金沖抵完畢後尚存合約數量時，則乙方得依實
    際出貨按月計價請款，甲方應支付現金票為清償。」，又系
    爭合約「履約責任」欄第4項亦明定：「除雙方另有約定外
    ，甲方（即上訴人）不得主張訂金與貨款互為抵銷，否則以
    違約論處，乙方有權拒絕繼續給付鋼筋。」等旨（原審卷第
    14-16頁）。依此等文義，上訴人已付之訂金其權益歸屬於
    被上訴人，上訴人應非得任意轉作他用或令其消滅。且兩造
    既明文特約，上訴人第1次下料單時，於下料單後3日內需另
    開立支票3紙作為貨款預付款交被上訴人收受，待支票全數
    兌現後，被上訴人始依約出貨。是於被上訴人出貨前，上訴
    人有繳付訂金期票2張及貨款預付款支票3張之義務，契約文
    義甚明。倘如上訴人所辯：系爭合約付款條件欄第1點約定
    ，訂金得轉為預付款抵沖貨款，伊既已繳付訂金，應可認伊
    已履行此部分貨款預付款之義務，自無需另開立3紙支票等
    詞可採。則系爭合約付款條件欄第2點前段明定「訂約自第
    一張料單來時，應於三日內開立三張銀行支票為貨款預付款
    ，分別為自料單來日起算15日為兌現日（依序為每30日乙張
    ），待全部貨款預付款收齊後，乙方開始備料出貨」之文句
    ，豈非形同具文。參酌證人賴啟菁（即參與締約前之協議及
    買賣契約書擬稿者）所證述：當時去協議，我、鄭董（上訴
    人法代），公司吳副總到鄭董辦公司協議，當天協議內容提
    到單價、數量、付款方式，當天決定合約執行方向，回來之
    後製作買賣合約書，我只去這一次，後來我擬定買賣契約書
    ，正式簽約是另外業務員去，我不清楚。協議時談好單價，
    再談數量，當時鄭董有意思要把數量一次簽足2千噸，後來
    因為鋼筋一直漲價，當初鄭董有提到案子會有文化古蹟，所
    以先買壹仟噸，當時鋼價一直漲，公司向鄭董要求一次預付
    期票再出貨，一次開數張，但是兌領期限是分幾張期票，後
    來談到古蹟保存問題，因為古蹟保存可能耽誤開工時辰，所
    以簽約時先收25%訂金，第一次料單進來時再預付75%的三張
    期票（預付款），第二階段是料單進來時我們先收75%預付
    款，我們是先收錢再出貨。一般都是分階段下單，討論時提
    到第一份料單進來就要先付75%,是指總價的75%，不是分期
    下料單的各期75%。（法官問：契約書提到訂金作為預付款
    沖銷使用？是如何沖銷？）這是在75%之後，可以用訂金來
    做沖銷。是收75%的錢先沖銷，如果分批下料單之付款條件
    ，依慣例訂金留在最後才沖銷等語（本院卷第79-80頁）。
    復斟酌先前兩造交易，95年3月17日之合約明文約定上訴人
    先付之定金於「尾款」扣除；96年3月23日之合約則明文約
    定先付足額之票款，若第一份料單交付時未兌現時，則需付
    現金，俟依照實際出貨之單價結算總金額與預付款抵扣。有
    兩造先前交易之契約書2件在卷可稽（本院卷第103-111頁）
    。益可證證人賴啟菁所述依慣例訂金留在最後才沖銷等語非
    虛。系爭合約付款條件欄第1點後段有關「該訂金做為預付
    款抵沖貨款使用」之內容僅係表明該訂金得作為抵沖貨款使
    用，尚無排除付款條件欄第2點前段之意，至為灼然。至於
    被上訴人與訴外人高源營造工程股份有限公司（下稱高源公
    司）、有感文化事業股份有限公司（下稱有感公司）、國美
    建設股份有限公司（下稱國美公司）、大才營造有限公司（
    下稱大才公司）、層峰營造股份有限公司（下稱層峰公司）
    等簽立之鋼筋買賣合約，就付款條件部分之約定雖均與系爭
    合約不同；然買賣雙方基於契約自由原則，於協調、磋商後
    就契約內容、付款條件本得為相異之約定，自難與系爭合約
    相提並論，解釋系爭合約自不受上揭各該契約拘束。
五、承上，上訴人除下料單外，依系爭合約付款條件欄第2點前
    段約定，尚有於3日內開立3張銀行支票為貨款預付款交被上
    訴人之義務；且依系爭合約交貨期限欄所載：「本合約供貨
    期間...。供貨期間貨款依約訂單價計價，不受物價漲跌影
    響，合約數量應全數交清。...」等旨，是上訴人除有依約
    應先簽交3張銀行支票支付貨款預付款之義務外，並有受領
    貨物之義務。查上訴人於98年1月5日傳真料單予被上訴人後
    ，依約應於3日內開立3張兌現日分別為98年1月20日、98年2
    月19日及98年3月21日之銀行支票予被上訴人，上訴人並未
    依約交付3張銀行支票，為其所不爭之事實，即生遲延責任
    ，被上訴人先後於98年3月2日及同月20日定期十日催告上訴
    人給付貨款預付款，上訴人仍拒未給付，被上訴人乃於同年
    4月17日具函向上訴人解除系爭合約，有存證信函、收件回
    執各3份在卷可稽（原審卷第28-34頁），其解除契約，洵屬
    於法有據。
六、按債務人遲延者，債權人得請求其賠償因遲延而生之損害；
    契約當事人之一方遲延給付者，他方當事人得定相當期限催
    告其履行，如於期限內不履行時，得解除其契約；解除權之
    行使，不妨礙損害賠償之請求；損害賠償，除法律另有規定
    或契約另有訂定外，應以填補債權人所受損害及所失利益為
    限；依通常情形，或依已定之計劃、設備或其他特別情事，
    可得預期之利益，視為所失利益；基於同一原因事實受有損
    害並受有利益者，其請求之賠償金額，應扣除所受之利益，
    民法第231條、第254條、第260條、第216條及第216條之1分
    別定有明文。本件鋼筋單價依約為固定價格，即型號SD280
    鋼筋每噸單價為30,800元，型號SD420鋼筋每噸單價為32,30
    0元，契約僅記載兩型號鋼筋之數量合計為1,000噸，雖未就
    兩型號鋼筋應訂購數量各為詳明之約定。然依系爭合約交貨
    期限欄所載：「本合約供貨期間至98年4月1日止（即本合約
    到期日）。供貨期間貨款依約訂單價計價，不受物價漲跌影
    響，合約數量應全數交清。但供貨超過合約數量，超過部分
    得依時價另議計價」之內容觀之，上訴人原應下足1,000噸
    之料單，被上訴人至少有依約定價格出貨1,000噸鋼筋之義
    務。準此，被上訴人依系爭合約可合理期待之範圍為上訴人
    至少下足型號SD280鋼筋1,000噸，其因而可獲之營業收入至
    少為30,800,000元。此乃被上訴人於通常情形下可合理期待
    之利益，卻因上訴人不履行而失去，自得請求上訴人賠償其
    損害。被上訴人以如原判決附表所示自行轉售數量及系爭合
    約之單價計算其差價損失，尚非有據。又被上訴人於98年4
    月17日解除系爭合約後，已將系爭合約項下之鋼胚原料另行
    轉售予訴外人高源公司、有感公司、國美公司、大才公司及
    層峰公司等，轉售之型號、數量及單價均如原判決附表所示
    等情，業據提出其與上開公司簽立之鋼筋買賣合約書各乙份
    及請款單、發票等為證（原審卷第40-55頁、第95-111頁）
    。依臺灣區鋼鐵工業同業公會發佈之97年3月至98年4月鋼鐵
    原料及鋼品價格表，國內（北部）鋼筋之價格自97年9月15
    日起即呈逐月下滑之狀態，其中型號SD280鋼筋，於97年4月
    15日之價格為每公噸2萬8500元至2萬8900元，然至98年4月
    10日即跌落至每公噸1萬4000元至1萬4500元；型號SD420部
    分，於97年4月15日之價格為每公噸2萬9800元至3萬0400元
    ，然至98年4月10日亦跌落至每公噸1萬5200元至1萬5700元
    有臺灣區鋼鐵工業同業公會發佈之97年3月至98年4月鋼鐵原
    料及鋼品價格表可參（原審卷第36-37頁），被上訴人出售
    予上述5家公司上揭型號SD280、SD420鋼筋之單價均於一般
    市場價格之範圍內，甚或高出市場價格，是以此計算被上訴
    人轉售鋼胚原料所獲之利益，應屬合理。依此，被上訴人將
    1,000噸之鋼胚原料分別製成型號SD280、SD420之鋼筋，以
    如原判決附表所示之價格、數量出售予上述5家公司，其轉
    售之總價為15,495,054元（計算式詳如原判決附表），依民
    法第216條之1規定，應將被上訴人所受之利益扣除後始為上
    訴人應負賠償責任之範圍。經相抵後，上訴人應付之賠償金
    額為15,304,946元（計算式30,800,000－15,495,054＝15,3
    04,946）。又上訴人於簽約時已繳付訂金未含稅為7,887,50
    0元，為兩造所不爭（原審卷第74頁、第146頁），被上訴人
    主張以該訂金抵銷，核無不合。則上訴人應賠償被上訴人之
    金額為7,417,446元（計算式15,304,946－7,887,500＝7,41
    7,446）。
七、綜上所述，被上訴人依民法第231條等規定，請求上訴人給
    付被上訴人741萬7446元及自98年8月22日起至清償日止，按
    週年利率5%計算之利息；核屬有據，應予准許。原審判命上
    訴人如數給付並為假執行之宣告，於法並無不合。上訴論旨
    指摘原判決此部分不當，求予廢棄改判，為無理由，應予駁
    回。
八、本件事證已臻明確，兩造其餘攻擊防禦及未經援用之證據，
    經審酌後核與判決結果不生影響，爰不一一論述，附此敘明
    。
九、據上論結，本件上訴為無理由，依民事訴訟法第449條第1項
    、第78條，判決如主文。
中    華    民    國   100    年    3     月    23    日
                    民事第十二庭
                        審判長法  官  吳謀焰
                              法  官  李昆曄
                              法  官  李瑜娟
正本係照原本作成。
如不服本判決，應於收受送達後20日內向本院提出上訴書狀，其
未表明上訴理由者，應於提出上訴後20日內向本院補提理由書狀
（均須按他造當事人之人數附繕本）上訴時應提出委任律師或具
有律師資格之人之委任狀；委任有律師資格者，另應附具律師資
格證書及釋明委任人與受任人有民事訴訟法第466條之1第1項但
書或第2項（詳附註）所定關係之釋明文書影本。如委任律師提
起上訴者，應一併繳納上訴審裁判費。
中    華    民    國   100    年    3     月    24    日
                              書記官  鐘秀娥
附註：
民事訴訟法第466條之1（第1項、第2項）：
對於第二審判決上訴，上訴人應委任律師為訴訟代理人。但上訴
人或其他法定代理人具有律師資格者，不在此限。
上訴人之配偶、三親等內之血親、二親等內之姻親，或上訴人為
法人、中央或地方機關時，其所屬專任人員具有律師資格並經法
院認為適當者，亦得為第三審訴訟代理人。